【裁判字號】    97,訴,800
【裁判日期】    980410
【裁判案由】    偽造文書等
【裁判全文】
臺灣桃園地方法院刑事判決               97年度訴字第800號
公  訴  人  臺灣桃園地方法院檢察署檢察官
被      告  己○○
上列被告因偽造文書等案件，經檢察官提起公訴（96年度偵續字
第233號），本院判決如下：
    主  文
己○○無罪。
    理  由
一、公訴意旨略以：被告己○○意圖為自己不法所有，基於詐欺
    之概括犯意，知悉無足夠資力同時負擔數個互助會之會款，
    自民國93年9月10日起，自任會首，負責開標、收取標金及
    交付得標會款，邀集丁○○等人參加如附表所示互助會共6
    會，每月1期，均採外標制，標會地點均在醒吾中學辦公室
    內，於94年11月起至96年10月止上開互助會存續期間之某日
    ，在上開處所，擅自於標單偽造丁○○署名及填載投標金額
    得標，於得標後向其他活會會員訛稱當期會款已由丁○○得
    標，致其餘活會會員陷於錯誤而繼續交付每月應繳會款，詐
    得會款共計約新臺幣（下同）79萬元，足生損害於丁○○等
    其餘活會會員。因認被告涉有第216條、第220條第1項、第2
    10條行使偽造準私文書罪及同法第339條第1項之詐欺取財之
    罪嫌。
二、按犯罪事實應依證據認定之，無證據不得認定犯罪事實；又
    不能證明被告犯罪者，應諭知無罪之判決，刑事訴訟法第15
    4條第2項、第301條第1項分別定有明文。次按認定不利於被
    告之事實，須依積極證據，茍積極之證據本身存有瑕疵而不
    足為不利於被告事實之認定，即應為有利於被告之認定，更
    不必有何有利之證據，至認定犯罪事實所憑之證據，雖不以
    直接證據為限，間接證據亦包括在內；然無論直接或間接證
    據，此用以證明犯罪事實之證據，猶須於通常一般人均不至
    於有所懷疑，堪予確信其已臻真實者，始得據以為有罪之認
    定，倘其證明尚未達到此一程度，而有合理性懷疑之存在，
    無從為有罪之確信時，自應為被告無罪之判決，最高法院76
    年度台上字第4986號、30年上字第816號 判例亦同此見解。
    又按而告訴人之告訴，係以使被告受刑事訴追為目的，是其
    陳述是否與事實相符，仍應調查其他證據以資審認，最高法
    院52年台上字第1300號判例意旨參照。
三、公訴意旨認被告涉有上開詐欺等罪嫌，無非係以告訴人丁○○之指訴、證人乙○○、甲○○之證詞，及互助會會員及投
    標名單6紙為主要論據。訊據被告堅詞否認有何公訴意旨所
    指之犯行，辯稱：我沒有宣布過丁○○得標，當然也沒有所
    謂冒標的事情。另外，我也是被人家倒會，我也很想要處理
    這件事情，事情發生我也是不得已的，最後一次標會的時候
    ，丁○○也標走66萬，倒我會的兩個人龍賢德、丙○○，金
    額很大，我也是一肩扛起所有的責任等語。
四、經查：
（一）證據能力部分：
      按被告以外之人於審判外之言詞或書面陳述，除法律有規
      定者外，不得作為證據；被告以外之人於偵查中向檢察官
      所為之陳述，除顯有不可信之情況者外，得為證據；被告
      以外之人於檢察事務官、司法警察官或司法警察調查中所
      為之陳述，與審判中不符時，其先前之陳述具有較可信之
      特別情況，且為證明犯罪事實存否所必要者，得為證據；
      再被告以外之人於審判外之陳述，雖不符刑事訴訟法第15
      9條之1至第159條之4之規定，而經當事人於審判程序同意
      作為證據，法院審酌該言詞陳述或書面陳述作成時之情況
      ，認為適當者，亦得為證據。當事人、代理人或辯護人於
      法院調查證據時，知有第159條第1項不得為證據之情形，
      而未於言詞辯論終結前聲明異議者，視為有前項之同意。
      刑事訴訟法第159條第1項、第159 條之1第2項、第159條
      之2、第159條之5分別定有明文。經查：
   1、證人乙○○、甲○○於檢察官訊問時經具結後所為之證述
      ，其性質雖均屬傳聞證據，惟本院審酌該等證人於檢察官
      偵查中，經檢察官諭知證人有具結之義務及偽證之處罰並
      命朗讀結文具結擔保其證言之真實性後，以證人身分，於
      檢察官面前完整、連續陳述，且查無違法取證之瑕疵存在
      ，應無顯不可信之情形，依刑事訴訟法第159條之1第2 項
      之規定，自均得為證據。
   2、證人即告訴人丁○○於警詢、偵訊中所為之證述，固係被
      告以外之人於審判外所為之言詞陳述，而屬傳聞證據，惟
      該警詢、偵訊過程查無違法取證之瑕疵存在，且偵訊時經
      檢察官諭知證人有具結之義務及偽證之處罰並命朗讀結文
      具結擔保其證言之真實性。再者，本院審理中業已傳喚丁○○到庭以證人身分作證，並准許被告對丁○○當庭及先
      前陳述進行詰問，此有本院審判筆錄在卷可考。即已賦予
      被告對於證人丁○○對質詰問機會，因之，參諸刑事訴訟
      法第159 條規定之立法意旨原即在保障被告之對質詰問權
      以觀，證人丁○○於審判外之警詢、偵訊中所為之證述既
      已經被告於本院審理中經交互詰問予以核實，且證人丁○○於審判外陳述與審判中之證述意旨復係相符，其屬傳聞
      證據之瑕疵，應已治癒，業可認非仍屬傳聞，而已無依該
      條規定排除之必要。
   3、另本案認定事實所引用之卷證所有證據（文書證據、物證
      等證據），檢察官、被告並未主張排除前開書證、物證之
      證據能力，且迄於本院言詞辯論終結前均未表示異議，本
      院審酌前開書證、物證並無證據證明係公務員違背法定程
      序所取得，亦無刑事訴訟法第159條之4之顯有不可信之情
      況與不得作為證據之情形，則本案認定事實所引用之卷證
      所有證據（文書證據、物證等證據），亦均認為有證據能
      力。
（二）實體部分
   1、被告自93年9月10日起，在醒吾中學，自任會首召集如附
      表所示之民間合會，被告並在上址負責主持開標及收受會
      款事宜，迨95年9月間倒會之情，業經被告自承在卷，並
      有卷附互助會章程6紙可佐（見臺灣桃園地方法院檢察署
      96 年度偵字第2169號卷【下稱偵卷】第4、29、31至33、
      37 頁），堪信屬實。
   2、公訴意旨執證人乙○○於偵查時稱有一個25日開標的會，
      其幫忙抽籤，有抽到丁○○的名字，但過了2、3個月，丁○○竟跟其說要投標之證詞為其論據。惟查，證人甲○○
      於本院審理時證稱：「（審判長問：不論在上限以下，最
      高標金的標單有多張，還是已經到達上限的標張有多張，
      決定誰得標的情形都是一樣，就是最早打開的那個人得標
      ？）對。」、「（審判長問：沒有抽籤的？）沒有抽籤的
      。」等語（見本院訴字卷第79頁）；證人即告訴人丁○○
      於本院審理時證稱：「（檢察官問：如果開標之後，最高
      價錢的人不只一個人，由何人得標？）先開的人得標。」
      、「（檢察官問：你們有曾經用過用抽籤的方式決定何人
      得標嗎？）沒有。」等語（見本院訴字卷第82頁）；被告
      於本院審理時亦稱：我們是先翻書，他們會把籤排成圓形
      ，然後看翻到第幾頁，然後依序數，我們沒有所謂抽籤的
      問題。」等語（見本院訴字卷第80頁）。無論依證人甲○○、丁○○或被告所述，均沒有所謂以抽籤方式決定何人
      得標之情形，則證人乙○○之證詞，尚非無疑。另證人甲○○雖於本院審理時稱：有一次有看到己○○有打開標單
      說是丁○○得標，然後那一次丁○○好像沒有去現場云云
      。然細繹附表所示編號6即每月25日開標之互助會章程中
      之會員芳名錄並無甲○○之名字（見偵卷第12頁），且證
      人甲○○亦證稱：我跟她（指被告）的會都是10號開的會
      ，我沒有跟25號的會，她有10號跟25號的會等語（見本院
      訴字卷第70頁），是證人甲○○確未參與每月25日開標之
      合會，應屬實情。既然如此，證人甲○○並未參加每月25
      日開標之合會，豈能稱其親眼見聞被告有打開標單說丁○○得標云云，是其所言不足為憑。準此，尚難執證人乙○○、甲○○之上開證詞逕為不利被告認定之依據。
   3、證人甲○○於本院審理時證稱：「（審判長問：......
      有沒有人針對這個活會、死會統計表提出異議，比如說我
      的活會應該5個，怎麼只有寫3個？）我的印象中沒有這樣
      。」、「（審判長問：只是大家爭執會款以後如何清算？
      ）對，因為學校老師大部分都是活會，我是活會、死會互
      抵。」「（審判長問：現場有沒有人合計就各組互助會，
      應該有的活會跟實際上所列的活會數有沒有出入？）沒有
      。」等語（見本院訴字卷第77頁），而告訴人丁○○於本
      院審理時亦證稱：「（檢察官問：你當場核對的結果，就
      你自己的部分，被告對於你是活會和死會的記載，有沒有
      錯誤？）我回家核對，沒有錯誤，其實每一個人去找她，
      就是每一個人認自己的，然後找她簽名。」、「（審判長
      問：為什麼你還會指責被告冒你的名字，標你的會，你的
      活會有少嗎？）沒有。」等語（見本院訴字卷第91、92頁
      ）。是以，果若被告於確有以告訴人丁○○之名義冒標25
      日開標之該互助會，嗣告訴人丁○○自證人乙○○口中得
      知被告冒用其之名義得標之情後，何以未立即向被告求證
      或於95年10月1 日被告所召開之互助會會議中向其他會員
      揭發此事，毋屬怪哉。申言之，告訴人所參與之被告如附
      表所示之合會，就關於活會、死會之記載，均無出入，且
      其他會員在被告於95年10月1 日所召開之互助會會議中亦
      均無就自身究為活會、死會之記載提出任何質疑，則在缺
      乏其他積極證據下，自無足認被告有偽造丁○○署名及填
      載投標金額得標之情事。
   3、其次，證人乙○○於本院審理時證稱：「（檢察官問：己○○在會議中提到沒有辦法運轉的原因有什麼？）我知道
      是說因為前面陸陸續續有兩個外面跟會的人，他們沒有辦
      法繳出會錢，後來包括我在內，因為我自己沒有什麼金錢
      觀念，後來變成以會養會的方式在跟會，導致我自己後來
      也繳不出來，所以我自己也是欠錢的那一個人，就我知道
      的，連我最起碼我們有3至4個人，因為付不出會錢，因為
      金額太龐大，已經超出我們的薪水，沒有辦法再負擔了，
      所以導致現在的狀況出現。」等語（見本院訴字卷第57、
      58頁）、證人戊○○於本院審理時證稱：「（被告問：你
      從95年6 月標了之後，我在跟你結算的時候，你跟我說你
      下個月繳不出錢來了？）是，繳不出錢的原因是因為當初
      介紹的這幾個會腳『即王業華、湯素月、黃彥勳、伍純純
      』，他們有困難，請我幫這個會繼續維持下去，但是因為
      我自己也有經濟壓力，所以才跟被告說這個會之後會出現
      繳不出錢的狀況，所以才跟被告討論要如何處理。」、「
      （審判長問：尚有何人倒他『指被告』的會？）丙○○、
      乙○○。」等語（見本院訴字卷第126、132頁），觀諸以
      被告為首之合會進行過程，自93年9月起進行至95年9月止
      始倒會，是該等合會已正常運作許久，核與一般虛列會員
      之合會詐欺，多於合會進行之初即以人頭大量標會詐取匯
      款後惡性倒會之情迥異，甚者，被告遭其他會員陸續倒會
      後，仍於95年10月1日邀集全體會員召開互助會會議，商
      討債務清償事宜，有卷附己○○互助會會議簽到表、被告
      提出之薪資凍結切結書、債務清償協議書、債權分配比例
      表及清償債務匯款單據等資料可資佐證（見偵卷第96至20
      2 頁），參以民間合會係以互為誠信為基礎所組成，受邀
      人當自行評估風險，考量加入之可行性，故參加合會之會
      員恆可遇見事後會首有無力清償或遲延清償之風險，是以
      ，縱會首事後有債務不履行之情狀，如無積極證據足以認
      定其在召集合會之初即有詐財之本意，尚難因事後有債務
      不履行之情事，即推定其必然自始蓄意行騙。從而，告訴
      人既係自願加入被告所召集之前揭合會，且已標走4個會
      ，然尚難遽認告訴人有何因被告施用詐術而陷於錯誤，始
      行參加被告所召集之合會，是公訴意旨認被告知悉無足夠
      資力同時負擔數個互助會之會款，自93年9月10日起，自
      任會首乙節，殊非可採。
   4、至證人甲○○雖以偵訊時證稱：倒會後，大家在學校協商
      如何解決賠償問題時，被告曾當場向大家表明有冒標他人
      的名字云云（見臺灣桃園地方法院檢察署96年度偵續字第
      233號卷第20頁），然其於本院審理時證稱：「（檢察官
      問：你在回答中提到的己○○表明曾有冒標他人的名字，
      是不是你剛才說到己○○借用孟慧玉的名字來標會這件事
      情而已？）對，因為當時我有聽到她說她有借她親戚孟慧
      玉、孟慧芳的名字去標」、「（檢察官問：為什麼你要講
      『冒標』，己○○是講說借用他人的名字去標，而不是說
      冒標，為什麼你會說冒標？）這不就是冒標嗎？......
      」，可見證人甲○○對於何謂「冒標」一詞，尚不解其意
      ，不足以證明被告有何偽造私文書冒標之情事；又縱被告
      確有冒用他人名義投標，亦與公訴意旨所指被告擅自於標
      單偽造告訴人丁○○署名之情無涉，併此敘明。
五、綜上以析，公訴人所舉證據未能證明被告有何以偽造標單得
    標之方式施用詐術，使活會會員陷於錯誤而繼續繳納活會會
    款之犯行，核屬不能證明被告涉有偽造及行使偽造私文書用
    以詐欺取財等犯行；又本案亦難僅因被告事後有債務不履行
    之情形率即推定其詐欺取財之犯意。而綜觀全案卷證資料，
    復查無其他積極證據，足以證明被告涉有起訴書所載之各項
    犯行，並使本院達到確信之程度，依前揭說明及判例意旨，
    既不能證明被告犯罪，應諭知被告無罪之判決。
據上論斷，應依刑事訴訟法第301條第1項前段，判決如主文。
本案經檢察官黃珮如到庭執行職務。
中    華    民    國    98    年     4    月    10    日
            刑事第十一庭    審判長法  官  蔡榮澤
                                  法  官  紀凱峰
                                  法  官  汪曉君
以上正本證明與原本無異。
如不服本判決應於收受判決後10日內向本院提出上訴書狀，並應
敘述具體理由。其未敘述上訴理由者，應於上訴期間屆滿後20日
內向本院補提理由書 (均須按他造當事人之人數附繕本)「 切勿
逕送上級法院」。
                                  書記官  伍幸怡
中    華    民    國    98    年    4     月    21    日
附表：
    ┌──┬──────┬──┬───┬────┬───┐
    │編號│會期        │會款│底標  │開標日  │會員數│
    ├──┼──────┼──┼───┼────┼───┤
    │1   │93年9月起至 │1萬 │800元 │每月10日│30    │
    │    │96年2月止   │元  │      │        │      │
    ├──┼──────┼──┼───┼────┼───┤
    │2   │94年2月起至 │1萬 │800元 │每月10日│32    │
    │    │96年9月止   │元  │      │        │      │
    ├──┼──────┼──┼───┼────┼───┤
    │3   │94年5月起至 │2萬 │1,500 │每月10日│35    │
    │    │97年3月止   │元  │元    │        │      │
    ├──┼──────┼──┼───┼────┼───┤
    │4   │94年7月起至 │2萬 │1,500 │每月10日│35    │
    │    │97年5月止   │元  │元    │        │      │
    ├──┼──────┼──┼───┼────┼───┤
    │5   │94年10月起至│2萬 │1,500 │每月10日│31    │
    │    │97年4月止   │元  │元    │        │      │
    ├──┼──────┼──┼───┼────┼───┤
    │6   │94年11月起至│3萬 │2,500 │每月25日│24    │
    │    │96年10月止  │元  │元    │        │      │
    └──┴──────┴──┴───┴────┴───┘


司法院資訊處製作；財團法人民間司法改革基金會備份。
